【裁判字號】    89,訴,617
【裁判日期】    891110
【裁判案由】    偽造文書等
【裁判全文】
臺灣臺北地方法院刑事判決                          八十九年度訴字第六一七號
    公  訴  人  臺灣臺北地方法院檢察署檢察官
    被      告  乙○○
右列被告因偽造文書等案件，經檢察官提起公訴（八十九年度調偵字第二○七號），
本院判決如左：
    主  文
乙○○連續意圖為自己不法之所有，以詐術使人將本人之物交付，處有期徒刑參月，
緩刑貳年。
    事  實
一、乙○○在台北市○○區○○路、光復北路口其所任職之統星理容院，自任會首，
    先於民國八十六年四月十日召募每會新台幣（下同）二萬元之互助會，連同會首
    共計二十一會，約定每月十日開標，會期自八十六年四月十日（起訴書誤繕為四
    月二十日）起至八十七年十二月十日（起訴書誤繕為十月二十日）結束（下稱甲
    會）；後於同年九月二十日再召募每會二萬元之互助會，連同會首共計十五會，
    約定每月二十日開標，會期自八十六年九月二十日起至八十七年十月二十日結束
    （下稱乙會），均採內標制，未約定底標，每次以投標金額最高者得標，甲○○
    於上開互助會均各參加二會，共四會。該二組互助會皆由乙○○向未得標之會員
    （下稱活會會員）按二萬元扣除標息後之金額收集會款交予得標會員。乙○○為
    助其夫蔡立緯（經不起訴處分）償還債務及因其他會員倒會之累，需款週轉，遂
    基於意圖為自己不法之所有之概括犯意，分別於甲會之八十七年六月十日、同年
    七月十日，及乙會之八十六年十月二十日、八十七年五月二十日，連續冒用甲○
    ○之名義，於前揭時間將標息偽填於標單上（該標單上並未載明「標單」字樣，
    亦未載明被冒標人之姓名，尚不構成偽造私文書或偽造準私文書），於開標時持
    以競標而得標，並向當次活會會員詐稱係甲○○得標，使甲○○等不知情之活會
    會員（因乙○○及甲○○均未能提出未得標會員名單，故除甲○○外，其餘活會
    會員姓名不詳）均陷於錯誤，而如數遵期交付會款予乙○○，乙○○即於各該次
    冒標時分別詐得如附表各編號所示會款，總計三十九萬三千四百元。迄八十七年
    十月間該二組互助會期即將屆滿之際，經甲○○向乙○○詢問未標取會款之活會
    會員名單，始悉上情。
二、案經甲○○訴由臺灣臺北地方法院檢察署檢察官偵查起訴。
    理  由
一、訊據被告乙○○對其召集上開民間互助會，並於如附表各編號所示之時間，以各
    該標息，用活會會員即告訴人甲○○之名義冒標，向不知情之活會會員收取會款
    等情，於本院審理時均坦承不諱，核與告訴人指訴之情節相符，復有互助會單影
    本二份、告訴人給付會款之郵局劃撥儲金存款收據影本十五紙在卷可稽。本件被
    告之自白與事實相符，事證已臻明確，被告犯行堪以認定，應依法論科。
二、按民間互助會，除有特別約定外，僅係會首與會員訂立之契約，會員與會員間並
    無法律關係存在，而已得標會員，依據其與會首間之契約，無論何人得標，均有
    按期繳交會款之義務，故會首冒名盜標詐欺所得之款，應僅限於未得標會員繳納
    之會款（至民法債編於八十八年四月二十一日修正公布後，就會員與會首、會員
    與會員間之權利義務關係雖略有調整，然於本件係該法修正前已成立之犯罪，就
    被害人及所詐得金額之認定不生影響），被告先後四次以冒用他人名義標會之詐
    術，使不知情之活會會員陷於錯誤，而遵期繳交會款，共詐騙三十九萬三千四百
    元（詳如附表所示），核其所為，係犯刑法第三百三十九條第一項之詐欺取財罪
    。其先後四次向活會會員詐騙會款之行為，時間緊接，犯意概括，所犯構成要件
    相同，為連續犯，應依刑法第五十六條之規定論以一罪，並加重其刑。至被告於
    每次冒用他人名義得標後，向各活會會員詐收會款，應係一詐欺行為之接續進行
    ，僅成立單一詐欺行為，尚與連續犯有別，附此敘明。被告以一詐欺行為向多位
    活會會員詐取款項，係以一行為觸犯數罪名，為想像競合犯，應依刑法第五十五
    條之規定從一重處斷。爰審酌被告因需款恐急，以冒標方式詐騙活會會員繳交會
    款達三十九萬三千四百元，且冒標次數有四次之多，惟犯後已與告訴人達成和解
    ，償還部分款項，坦承犯行、態度良好及參酌其品行、生活狀況、智識程度、犯
    罪後之態度等一切情狀，量處如主文所示之刑。又被告未曾受有期徒刑以上刑之
    宣告，有臺灣高等法院檢察署刑案紀錄簡覆表在卷可稽，因一時失慮，致觸犯本
    案犯行，經此刑之教訓，當知所警惕，而無再犯之虞，本院認為前開對其宣告之
    刑，以暫不執行為適當，爰併宣告緩刑二年，以啟自新。至被告冒標所偽填競標
    利息之標單數紙，雖係被告所有供犯罪所用之物，然均已於每次開標後當場將標
    單丟棄而滅失，業經被告供明在卷，故不予宣告沒收。
三、公訴意旨另以被告前開冒標行為，連續多次偽造會員甲○○之互助會標單，尚犯
    有刑法第二百十六條、第二百二十條第一項、第二百十條之行使偽造私文書罪嫌
    云云。惟查，本件書寫互助會標單之情形，訊據被告於本院調查時供稱：僅有寫
    金額，沒有寫姓名與「標單」字樣等語，核與告訴人於本院調查時陳稱：「（問
    ：有無去標過會？）答：我都沒有去標過，之前有參加過他的會，標會的情況是
    拿壹張空白的紙寫標金，沒有寫姓名、標單字樣。」等情節大致相符合（本院八
    十九年六月二十八日訊問筆錄），故該標單尚不構成私文書或準私文書，則被告
    上開冒名書寫標單之行為即與刑法上偽造私文書罪之構成要件有間，不構成犯罪
    ，此外復查無其他積極證據足證被告有偽造私文書及行使偽造私文書之犯行，惟
    公訴意旨認此部份之犯行與前開有罪部分有牽連犯之裁判上一罪關係，爰不另為
    無罪之諭知，附此敘明。
據上論斷，應依刑事訴訟法第二百九十九條第一項前段，刑法第五十六條、第三百三
十九條第一項、第五十五條、第七十四條第一款，罰金罰鍰提高標準條例第一條前段
，判決如主文。
本案經檢察官林淑玲到庭執行職務
中    華    民    國      八十九        年      十一    月      十      日
                                      臺灣臺北地方法院刑事第八庭
                                                法  官  張筱琪
右正本證明與原本無異。
如不服本判決，應於判決送達後十日內，向本院提出上訴狀。
                                                書記官  沈銘哲
中    華    民    國      八十九      年        十一    月      十三    日
附表：
┌──┬────┬────┬───┬────┬──────────────
│編號│冒標日期│ 被冒用 │標  息│受詐欺活│     詐   得   金   額
│    │        │ 名義人 │      │會人數  │
├──┼────┼────┼───┼────┼──────────────
│一  │87.06.10│甲○○  │7800  │7人     │（00000-0000）*7=85400（甲）
├──┼────┼────┼───┼────┼──────────────
│二  │87.07.10│甲○○  │65000 │6人     │（00000-0000）*6=81000（甲）
├──┼────┼────┼───┼────┼──────────────
│三  │86.10.20│甲○○  │9000  │13人    │（00000-0000）*13=143000（乙
├──┼────┼────┼───┼────┼──────────────
│四  │87.05.20│甲○○  │6000  │6人     │（00000-0000）*6=84000（乙）
├──┴────┴────┴───┴────┴──────────────
│
│      合計詐得金額：新台幣三十九萬三千四百元
│
│
│
└────────────────────────────────────
附錄：本案論罪科刑法條全文
刑法第三百三十九條第一項：
意圖為自己或第三人不法之所有，以詐術使人將本人或第三人之物交付者，處五年以
下有期徒刑、拘役或科或併科一千元以下罰金。


司法院資訊處製作；財團法人民間司法改革基金會備份。
